【裁判字號】    97,重訴,157
【裁判日期】    971230
【裁判案由】    侵權行為損害賠償
【裁判全文】
臺灣高雄地方法院民事判決            97年度重訴字第157號
 原      告  甲○○
                         樓
             丙○○
                         樓
             乙○○
                         樓
 上  三  人
 訴訟代理人  林石猛律師
             林岡輝律師
 上  一  人
 複代理人    蔡豐徽律師
 被      告  己○○
 訴訟代理人  許明德律師
             鄭勝智律師
上列當事人間侵權行為損害賠償事件，本院於民國97年12月16日
言詞辯論終結，判決如下：
      主      文
被告應給付原告甲○○新台幣肆拾萬柒仟零陸拾壹元及自民國九
十六年九月二十九日起至清償日止，按週年利率百分之五計算之
利息。
原告其餘之訴駁回。
訴訟費用由被告負擔十分之一，其餘由原告負擔。
本判決第一項得假執行。但被告如以新台幣肆拾萬柒仟零陸拾壹
元供擔保後，得免為假執行。
原告其餘假執行之聲請駁回。
      事實及理由
一、原告主張：被告於民國96年3 月21日駕駛牌照號碼N5-5429
    號自小客車，沿高雄縣旗山鎮○○○ 路東往西方向行駛，行
    經該路與旗屏2 路交叉路口欲左轉時，因未禮讓直行車先行
    ，貿然左轉，適有訴外人林國清騎乘車牌號碼GG9-921 號機
    車自延平2 路由西向東方向而來，兩車因而發生碰撞，致林
    國清受有頭部外傷併顱內出血之傷害，經送醫後仍於96年4
    月30日死亡；原告甲○○為林國清之妻，為其支出醫藥費新
    台幣（下同）17,974元、看護費39,000元、喪葬費263,19 2
    元；原告乙○○、林耀勝均為林國清之子，乙○○雖已成年
    ，然仍就學中而無謀生能力且不能維持生活，得依95年高雄
    縣平均支出每月13,776元再加學雜費每學期53,710元，計算
    至98年6 月畢業時止，總額293,396 元之扶養費{(13,776
    ×27+5,371×4)÷2=296,396}，請求被告賠償；又原告為林
    國之妻及子女，因喪失至親受有莫大痛苦，爰各請求被告賠
    償精神慰撫金2,000,000 元；爰依侵權行為損害賠償之法律
    關係提起本訴。並聲明：(一)被告應給付原告甲○○2,320,16
    6 元、給付原告丙○○2,000,000 元、給付原告乙○○2,29
    3,396 元；及均自附民起訴狀繕本送達翌日起至清償日止，
    按年息百分之5 計算之利息。(二)願供擔保，請准宣告假執行
    。
二、被告則以：本件事故地點之號誌時相為遲閉三時相，亦即自
    延平路東向西方向為綠燈遲閉時，延平路西向東則為紅燈，
    以利左轉，被告於上開時間行經該路口時，原係停等紅燈，
    嗣綠燈亮起步，車身已左轉轉向旗屏路時，林國清竟闖紅燈
    直衝而來，故本件為林國清未遵守號誌肇事；縱認雙方均為
    綠燈，惟林國清係酒後駕車、被告已完成左轉、兩車撞擊位
    置為汽車右側車身及機車車頭等情，亦足認被告有信賴原則
    之適用。再退步言之，縱認被告有過失，因林國清亦與有過
    失，且原告已請領強制責任保險金1,551,166 元，應予減輕
    及扣除。另原告乙○○不得請求扶養費，且其計算生活費及
    學雜費顯有重複；原告3 人所請求之慰撫金則屬過高等語置
    辯。並聲明：(一)駁回原告之訴及假執行之聲請。(二)若受不利
    判決，願供擔保，請准宣告免為假執行。
三、兩造爭執及不爭執事項：
    不爭執部分：
  (一)被告與林國清於96年3 月21日在高雄縣旗山鎮○○○ 路與旗
    屏2 路交叉路口因故發生車禍，林國清因而頭部外傷併顱內
    出血，經送醫後於96年4 月30日死亡，有道路交通事故現場
    圖、調查報告書、相驗屍體證明書附於刑事相關卷內可參。
  (二)被告因上開交通事故，經本院以96年度交易字第607 號、台
    灣高等法院高雄分院97年交上訴字第27號判處有期徒刑6 月
    ，目前上訴最高法院中，有刑事判決書為憑。
  (三)原告分別為林國清之配偶與兒子，原告甲○○因此一事故支
    出醫藥費17,974元、看護費39,000元、喪葬費263, 192元，
    有戶籍謄本、收據足稽。
  (四)原告乙○○為74年10月22日生，於事故發生時已成年，名下
    有房屋一間，惟尚就讀正修科技大學日間部四技3 年級，有
    稅務電子閘門財產所得調件明細表、學雜費收據可稽。
  (五)林國清係酒後駕車，有其血液中酒精濃度檢驗報告附於刑事
    卷可參，林國清就本事故之發生與有過失。
  (六)原告已請領強制責任保險金共1,551,166 元，有新光產物保
    險股份有限公司通知函可佐。
    爭執部分：
  (一)被告就本事故之發生有無過失？
  (二)原告乙○○得否主張扶養費之損失？
  (三)如原告主張為真實，其得請求之金額分別以若干為適當？
四、被告就本事故之發生有無過失？
  (一)查本件車禍發生時之高雄縣鎮山鎮○○○路與旗屏路二段交
    岔口處之號誌，雖依道路交通事故現場圖記載當時號誌時相
    為「02」（台灣高雄地方法院檢察署96年相字第783 號相驗
    卷第3 頁），雖該記載應為早開二時相；惟依證人即負責處
    理本件交通事故之警員王英吉於刑事一審審理中證稱「本案
    高雄縣旗山鎮○○○路當時沒有左轉專用燈，綠燈時對向車
    輛也是可以行駛，當時確實是普通時相，應該是「01」，伊
    誤載成「02」」等語（見96年交易字第607 號刑事卷69、70
    頁）；又經本院函查結果，亦經高雄縣政府警察局函稱上開
    路口交通號誌於本件事故發生時之96年3 月21日時為普通二
    時相運行，係自96年9 月21日起始改為遲閉三時相時制運作
    等情，有該局97年9 月9 日高縣警交字第0970037119號函可
    參；而普通二時相之運作方式為延平二路行向於第一時相雙
    向均允許通行 (一方有左轉直行之方向綠燈號誌、另一方則
    為全綠燈號誌)、 於第二時相雙方均不允許通行狀態，而遲
    閑二時相為第一時相雙向均允許通行、遲閉時相為一方不允
    許通行，另一方則為全綠燈號誌允許通行狀態等，亦有該局
    97年12月3 日高縣警交字第0970049704號函及運作圖足憑；
    足認證人王英吉於刑事審理中之證述確為真實，本件事故發
    生時延平二路之號誌確為普通二時相運作方式，延平二路雙
    向為第一時相同時綠燈通行或第二時相均紅燈不允許通行之
    情形，被告所辯當時係遲閉三時相號誌運作，林國清闖紅燈
    行進之詞，並無足採。
  (二)證人丁○○雖到庭證述「我還是認為我說的比較正確，左轉
    號誌在我通行的期間都是正常的。」 (請證人確認其陳述與
    上開高雄縣政府警察局函文之不同，是否確實在96年7 月以
    前，左轉專用號誌都是正常的)「 因為我印象中之前左轉的
    專用號誌都是正常的，大約去年7 、8 月開始就沒有看到左
    轉專用號誌，所以我才會去問中油的員工，中油的員工說大
    約去年7 月份改了，本來有左轉專用的，改成沒有，變成只
    有正常的紅綠燈號誌。」，證人所述與上開高雄縣政府警察
    局函文所載本件事故發生時縱然左轉燈號誌時，對向仍允許
    通行之普通時相號誌不符，是否真實已不無疑義，況證人依
    其所述約自95年才開始在採收蓮霧，每年12月至4 、5 月會
    經過上開路口，且均自旗山運蓮霧至高雄地區販賣等情，則
    證人實際上密集行經本件車禍肇事路口之期間僅約前後不到
    二年，何能清楚記憶上開路口之號誌情形，參以證人自陳於
    到庭作證前尚先自行至上開路口處詢問在該路口工作之中油
    加油站員工等語，證人之熱心顯超越通常證人程度，與常情
    有違，況其如記憶清晰，又何需於到庭作證前先至現場再詢
    問其餘人之必要？是證人所述尚有偏頗而不足採信。
  (三)另證人戊○○亦到庭證稱「我是從國道接88快速道路，走到
    底以後，路邊有一間中油加油站及便利商店，我就在該處左
    右轉都可能，看果農在那裡，我也曾經在該處路口與機車小
    擦撞，我如果在該處要左轉回高雄，就會有左轉專用號誌燈
    ，對向就不能行進，所以我的印象是該處確實有左轉專用號
    誌。」，亦與上開高雄縣政府警察局函文所述不符，難認為
    真實，況證人為高雄左營地區人，自陳僅因買水果之需而於
    每年2 、3 月蓮霧產季及每年5 、6 月芒果產季約每兩日一
    次經旗山，約持續4 年等語，則其並非經常情出入上開路口
    或居住上開路口附近之人，何能清楚記憶上開路口之號誌為
    一方左轉專用時另一方則為紅燈禁止通行，其證詞已難認為
    真實，參以證人與被告均同為水果商，及被告為其大盤商之
    情誼，亦為證人自陳，是證人所述既不合理且與上開高雄縣
    政府警察局函文所載不同，應認顯有偏頗被告之虞而不足採
    。
  (四)按汽車行駛至交岔路口，其行進、轉彎，應依下列規定：五
    、左轉彎時，應距交岔路口30公尺前顯示方向燈或手勢，換
    入內側車道或左轉車道，行至交岔路口中心處左轉，並不得
    占用來車道搶先左轉；七、轉彎車應讓直行車先行，道路交
    通安全規則第102 條第5 款、第7 款定有明文。本件依刑事
    相驗卷內之道路交通事故現場圖及現場相片所示，現場並無
    刮地痕及煞車痕，肇事機車係停倒於交岔路口東西向車道中
    間、倒地方向為東側、車頭則朝南，前車殼右側嚴重毀損變
    形；肇事自小貨車則停在交岔路口旗屏二路上、車頭朝西南
    側、車前右側門後方與車體連結處殘留肇事機車之車籃（上
    開刑事相驗卷內現場圖及本院函查之高雄縣政府警察局旗山
    分局97年9 月2 日高縣旗警交字第0970010553號函及現場蒐
    證相片，卷第71頁以下)等 情；可知被害人騎乘之機車與被
    告駕駛之自小貨車撞擊點，係在自小貨車右側車頭與車體連
    結處，參以掉落物、血跡、肇事機車及肇事自小貨車之位置
    均分佈在該交岔路口中間至接近延平二路西向東車道與旗屏
    二路交接處（同上資料），足見被告之自小貨車並非在本件
    事故撞擊時立即停煞住，則現場圖所示自小貨車所在位置並
    非碰撞時位置；再由道路交通事故現場圖所示，被告駕駛之
    自小貨車停止時之車頭朝西南方、車尾朝東北方，事故發生
    後係斜停放於旗屏路上，另參以現場照片所示，被告之自小
    貨車車身位置尚未完全進入旗屏二路中線對應即對向車道之
    位置處，而被害人之機車車頭右側車殼處嚴重毀損亦如上述
    ，足認被害人當時騎乘機車車速極快，且撞擊力道甚大，以
    致該車殼右側受損情況顯較左側嚴重；綜上顯見本件事故之
    發生係因被告當時並未依規定行駛至交岔口之中心處，即貿
    然左轉，而提前直接進入旗屏二路，於尚未完成左轉進入旗
    屏二路之際，被害人因車速亦快以致不及反應，雖向左閃避
    ，仍因閃避不及而直接撞上被告所駕自小貨車；且肇事地點
    柏油路面、乾燥、無缺陷、無障礙物、視距良好，當時天候
    晴，夜間有照明，有道路交通事故調查報告表(一)及現場相片
    可憑（同上相驗卷），及被告於警訊時亦自承當時視線很好
    及刑事審理中自陳「伊起步左轉，林國清從延平二路對向車
    道行駛來，他走在快車道上面」等語（見刑事第1 審卷第20
    頁）等語，堪認被告起步左轉時有見到被害人之機車，則被
    告駕駛自小貨車在延平二路由東向西行欲左轉旗屏二路，已
    見到被害人騎乘之機車自對向車道行駛而來，卻疏未注意，
    未禮讓被害人直行之機車先行，亦有轉彎車未讓直行車先行
    之過失；是被告確有未行至交岔路口中心處提前左轉及轉彎
    車未讓直行車先之過失，以致發生本件車禍。被告就上開車
    禍事故之發生自應負過失責任，且被告之過失行為與被害人
    之死亡結果間，具有相當因果關係；應負損害賠償責任。
  (五)再者，駕駛人駕駛汽車，應遵守道路交通標誌、標線、號誌
    之指示，並服從交通指揮人員之指揮，又汽車駕駛人飲用酒
    類、吸食毒品不得駕車，道路交通安全規則第90條、第114
    條第2 、3 項分別定有明文。本件依衛生署旗山醫院檢驗結
    果，被害人林國清之血液中酒精濃度檢驗值為178mg/dl（每
    100ml 血液中含酒精毫克數），換算成酒測器呼氣值為0.89
    mg/l等情，有酒精濃度檢驗報告1 份可稽（見上開相驗卷第
    19頁）；而參考德國、美國之認定標準，對於酒精濃度呼氣
    已達每公升0.55毫克（0.55MG/L) 或血液濃度達0.11％以上
    ，肇事率為一般正常人之十倍，認為已達「不能安全駕駛」
    之標準《法務部88年5 月18日 (88) 法檢字第001669號函參
    考》之事實，亦有刑事判決足參，則被害人當時亦因酒後駕
    車未能注意車前狀況，而未能及時發現左轉之被告所駕駛自
    小貨車，以致閃避不及撞及被告之自小貨車右側前車身，是
    被害人騎乘機車應有服用酒類不能安全駕駛動力交通工具而
    駕駛、疏未注意車前狀況之與有過失至明；原告等為被害人
    之繼承人應繼承直接被害人之過失，即直接被害人與有過失
    而已死亡者，其繼承人即賠償權利人求賠償時，法院仍得依
    民法第217 條規定職權減輕賠償金額；本院審酌被告與被害
    人上開過失情節、程度等一切情狀，認被告與林國清就本件
    車禍各負70 %、30% 之過失責任，即原告僅得就其損害額
    70% 之比例範圍內請求被告賠償。
五、原告乙○○得否主張扶養費之損失？
    原告乙○○主張其為林國清之子，於本件車禍事故發生時雖
    已成年然仍在學，並不因成年而喪失受扶養之權利，並提出
    在學證明書為憑；按受扶養權人須無謀生能力且不能維持生
    活為限，而乙○○為74年10月22日出生，於林國清死亡時已
    近22歲，雖仍在學，然其94、95年間財產歸戶資料有房屋一
    間、另94年有薪資所得23,000元、95年有800 元等情，有本
    院調閱之稅務電子閘門財產所得明細足憑（第15至16頁），
    堪認原告於本件車禍事故前有薪資收入及資產，顯有謀生能
    力，且其本身具有相當之高學歷，應可維持自己生活，故乙○○請求賠償扶養費及學雜費共293,396 元，尚難准許。
六、如原告主張為真實，其得請求之金額分別以若干為適當？
  (一)原告甲○○主張支出醫療費17,974元、看護費用39,000元及
    救護費用3,192 元、殯葬費用260,000 元，共320,166 元之
    事實，業據提出醫療費用收據、收據及統一發票等為證，且
    為被告所不爭執 (97年7 月17日準備程序筆錄)， 自應為真
    實，是甲○○請求被告給付上開費用共320,166 元，自有理
    由。
  (二)另原告3 人各請求精神慰撫金2,000,000 元部分：按慰藉金
    之賠償須以人格權遭遇侵害，使精神上受有痛苦為必要，其
    核給之標準固與財產上損害之計算不同，然非不可斟酌雙方
    身分資力與加害程度，及其他各種情形核定相當之數額 (最
    高法院著有51年台上字第223 號判例意旨參照)。 查原告甲○○為林國清之妻，乙○○、丙○○均為林國清之子，甲○○因本件車禍而失終生伴侶及依靠，乙○○、丙○○已至可
    回饋養育恩情之時而失至親，3 人所受精神上之痛苦甚鉅可
    以認定。又原告甲○○94、95年之財產及所得均有股利、利
    息及不動產總值均各為4 百餘萬元、乙○○亦有房屋及所得
    總值10餘萬元、而丙○○則除於96年11月22日經由乙○○處
    移轉取得上開房屋外，並無其他財產所得等情，均有稅務電
    子閘門財產所得件明細表可稽；本院爰審酌上情及兩造教育
    程度、經濟狀況、社會地位、原告乙○○、丙○○均已成年
    等及原告3 人所受精神上痛苦等一切情狀，認原告甲○○得
    請求精神慰撫金1,000,000 元、乙○○、丙○○各請求600,
    000 元為適當，原告3 人逾此範圍之請求則無理由。
  (三)另因被害人林國清就本件車禍事故應負30% 之過失責任，已
    如上述，原告等人為被害人之繼承人，自應承繼被害人之上
    開過失；從而原告甲○○支出必要費用320,166 元、精神慰
    撫金1,000,000 元，合計1,320,166 元；原告乙○○、丙○○精神慰撫金各600,000 ，於依被害人之過失責任比例減輕
    被告賠償金額後，被告應賠償原告甲○○924,116 元（即
    1,320,166 ×0.7 ＝924,116 ，元以下四捨五入，下同）、
    賠償原告乙○○、丙○○各420,000 元（即600,000 ×0.7
    ＝420, 000）。
  (四)按保險人依本法規定給付之保險金，視為加害人或被保險人
    損害賠償金額之一部分，加害人或被保險人受賠償請求時，
    得扣除之。強制汽車責任保險法第30條定有明文。又為兼顧
    被害人、被保險人之權利並確保代位權之行使，強制汽車責
    任保險之保障內容應為因保險事故所致之人所生之財產上及
    非財產上損害賠償。本件原告甲○○已領取汽車強制責任險
    全部理賠金額1,551,166 元，為兩造所不爭執，上開金額已
    為損害賠償金額之一部，並由原告等人平均分受其利益，自
    應由原告得受賠償之金額中扣除，則原告甲○○請求被告賠
    償之金額為407,061 元{ 即924116-(1,551,166 ÷3)＝407,
    061}，原告乙○○、丙○○2 人得請求之金額經扣除上開保
    險金後已不得再請求被告賠償。
七、綜上所述，原告甲○○依侵權行為損害賠償相關規定，請求
    被告給付407,061 元及自附帶民事訴訟起訴狀繕本送達翌日
    （即96年9 月29日）起至清償日止，按年息5%計算之法定遲
    延利息範圍內，為有理由，應予准許；甲○○逾此範圍之請
    求及丙○○、乙○○2人之請求則為無理由，應予駁回。
八、原告甲○○勝訴部分金額未逾500,000 元，應依職權宣告假
    執行，被告陳明願供擔保請准宣告免為假執行，核無不合，
    爰酌定相當擔保金額准許之；原告敗訴部分其假執行之聲請
    亦失所附麗，應併予駁回。
九、據上論結：原告之訴為一部有理由、一部無理由，依民事訴
    訟法第79條、第85條第1 項、第389 條第1 項第5 款、第
    392 條第2 項，判決如主文。
中    華    民    國    97    年    12    月    30    日
                       民事第四庭   法  官  林玉心
正本係照原本作成。
如不服本判決，應於送達後20日內，向本院提出上訴狀並表明上
訴理由，如於本判決宣示後送達前提起上訴者，應於判決送達後
10日內補提上訴理由書（須附繕本）。
中    華    民    國    97    年    12    月    30    日
                                    書記官  鄭淑華


司法院資訊處製作；財團法人民間司法改革基金會備份。
